臺灣新竹地方法院民事判決　九十年度訴字第一二三號
　　原　　　告　丙○○
　　被　　　告　甲○○
　　　　　　　　乙○○○○○○.
右當事人間損害賠償事件，本院判決如左：
    主    文
原告之訴及其假執行之聲請均駁回。
訴訟費用由原告負擔。
    事    實
壹、原告方面：
一、聲明：
（一）被告應連帶給付原告新台幣（下同）二百一十六萬一千五百元，及自支付命令
      送達之翌日起（即民國八十九年十二月十六日）至清償日止，按年息百分之五
      計算之利息。
（二）願供擔保請准宣告假執行。
二、陳述：
（一）被告甲○○於民國（下同）八十七年二月二十七日與原告訂定房屋租賃契約，
      向原告承租坐落新竹市○○路二○九號二層房屋，作為經營「畢卡索ＴＶＰＵ
      Ｂ」使用，期間自八十七年三月六日起至八十八年六月五日止，而被告吳雅文
      （已更名為吳芷昀）為其連帶保證人。
（二）被告甲○○因財務狀況不佳，自八十七年九月起即無法支付房租，在房東丙○
      ○催促下允諾於十一月底回消息。而該屋於八十七年四月甲○○之股東吳榮源
      已向統一產物保險股份有限公司（下稱統一公司）投有火災保險，保險期間為
      一年，至八十八年四月十日止，嗣大股東退出，甲○○成為大股東，甲○○竟
      思詐領火災事故之保險金，於八十七年十一月十一日自動打電話給泰安產物保
      險股份有限公司（下稱泰安公司）值班之業務員趙文忠，稱要再加保，兩人相
      約在次日簽訂火災保險契約，該契約於十一月十二日生效，旋於十一月三十一
      日晚及十二月一日凌晨間，被告甲○○趁該店未營業，進入店裡，以煙蒂或其
      他不明火種，及酒類或其他不明物品助燃，點燃店內之電視機，致延燒至整個
      屋內，經消防車出動始熄滅。而被告甲○○則以此發生火災之保險事故為理由
      向泰安及統一公司索取理賠金。
（三）按因故意或過失不法侵害他人權利者，負損害賠償責任，故意以背於善良風俗
      之方法，加損害於他人者，亦同。民法第一百八十四條第一項定有明文。被告
      甲○○為詐領保險金，竟故意縱火燒燬向原告承租之房屋，致原告受有損害，
      是原告自得依民法侵權行為及租賃之法律關係向被告請求賠償損害，而該房屋
      已全部燒燬，被告自應以金錢賠償原告之損失，經查，前開租賃物遭焚燬時之
      價值，初估為二百十六萬一千五百元，爰以此金額計算被告甲○○應賠償之金
      額，而被告吳雅文係被告甲○○之連帶保證人，自應與甲○○負連帶賠償之責
      。
三、對被告抗辯所為之陳述：
（一）被告雖以本件火災因其所涉公共危險罪業經判決無罪確定，是其並無縱火之故
      意云云置辯，惟查姑不論刑事判決所為事實之認定，不必然拘束民事事件之認
      定，即參以被告獲判無罪之主要理由，亦係以罪疑唯無之理論，認既非不能排
      除失火之可能，即不能遽認被告為詐領保險金而縱火，因而為被告無罪之諭知
      。惟關於本件火災之起火原因，新竹市消防局於案發後有完整之調查報告附於
      該刑事案卷中，而被告之說詞及事發當時之去向亦充滿疑點，是為究明被告有
      無故意縱火之事實，尚請本院詳查。
（二）民事侵權行為之損害賠償，並不以故意為必要，即過失亦包括在內，本件被告
      縱無縱火之故意，惟其因過失致系爭建物燒燬，亦應負損害賠償之責，而上開
      刑事案件，僅就被告有無縱火之故意為斟酌，並未及於失火部分，是被告以其
      刑事案件獲判無罪抗辯無須賠償原告之損失，顯不可採。
三、證據：提出房屋租賃契約書、台灣新竹地方法院檢察署八十八年度偵字第三○三
    一號起訴書、估價單、本院八十八年度訴字第一九五號刑事判決、台灣高等法院
    八十八年上訴字第四二五二號刑事判決各一份、泰安公司、統一公司商業火災保
    險單及火災保險賠案理算報告書(均影本)為證。
乙、被告方面：
一、聲明：
（一）原告之訴及假執行之聲請均駁回。
（二）如受不利判決，請准供擔保免為假執行。
二、陳述：
（一）被告甲○○部分：火災事件之發生，乃因原告未提供足供安全使用之租賃標的
      物，原告顯有過失，被告則無故意亦無過失，原告應對被告負損害賠償責任。
      且原告既非保險契約之要保人亦非受益人，其自無權要求保險金之理賠，兩造
      於八十九年十月三十日協調和解事宜時，原告竟要求被告支付全部保險理賠金
      （含建築物、營業生財、裝修貨品）共一百零六萬元及租金補償十萬元，因顯
      欠公平合理，雙方未達成和解，被告絕無置之不理情事。基於道義情誼，被告
      已將建築物部分之理賠金留存於保險公司，以供原告具領。
（二）被告乙○○○○○○部分：願給付租金予原告，惟因被告甲○○並無過失，故
      應無須負連帶賠償責任。
三、證據：提出和解方案、授權書、同意書各一份(均影本)為證。
丙、本院依職權向泰安公司、統一公司查詢系爭建物保險理賠金是否尚未領取，是否
    原告得直接向各該公司領取建築物部分之理賠金額。並調閱最高法院九十一年度
    台上字第二五七八號刑事卷全卷（包含台灣高等法院八十八年度上訴字第四二五
    二號卷、本院八十八年度訴字第一九五號卷、台灣新竹地方法院檢察署八十八年
    度偵字第三○三一號偵查卷）。
    理　　由
一、原告起訴主張被告甲○○於八十七年二月二十七日與原告訂定房屋租賃契約，向
    原告承租坐落新竹市○○路二○九號二層房屋，作為經營「畢卡索ＴＶＰＵＢ」
    使用，期間自八十七年三月六日起至八十八年六月五日止，而被告吳雅文（已於
    九十一年一月三日更名為吳芷昀）為其連帶保證人。被告甲○○因財務狀況不佳
    ，自八十七年九月起即無法支付房租，在原告催促下允諾於十一月底給付。因該
    屋於八十七年四月被告甲○○之股東吳榮源已向統一公司投有火災保險，保險期
    間為一年，至八十八年四月十日止，嗣大股東退出，被告甲○○成為大股東，被
    告甲○○竟思詐領火災事故之保險金，於八十七年十一月十一日自動打電話給泰
    安公司值班之業務員趙文忠，稱要再加保，兩人相約在次日簽訂火災保險契約，
    該契約於十一月十二日生效，旋於十一月三十一日晚及十二月一日凌晨間，趁該
    店未營業，進入店裡，以煙蒂或其他不明火種，及酒類或其他不明物品助燃，點
    燃店內之電視機，致延燒至整個屋內。而被告甲○○則以此發生火災之保險事故
    為理由向泰安及統一保險公司索取理賠金。被告甲○○故意放火燒燬原告所有之
    系爭房屋，致原告受有損害，系爭房屋經估價約為二百十六萬一千五百元，為此
    爰依侵權行為及租賃之法律關係請求被告連帶負損害賠償責任。被告甲○○則以
    其無放火之故意，亦無過失，業經刑事判決確定在案，原告依侵權行為及租賃之
    法律關係請求賠償二百十六萬一千五百元，於法無據，仍願意將保險理賠金內之
    建築物部分給付予原告，以善盡道義上責任。被告吳芷昀則以，被告甲○○就系
    爭建物遭燒燬並無故意，亦無過失，其雖係租賃契約連帶保證人，亦不必負賠償
    責任等語資為抗辯。
二、按侵權行為以故意或過失不法侵害他人權利為成立要件，如其行為並無故意或過
    失，即無賠償可言；又當事人就有利於己之事實，負舉證責任，是原告主張被告
    應負損害賠償責任，自應舉證證明被告之起訴係出於故意或過失，如其不能證明
    被告之行為係出於故意或過失，其請求賠償損害，應為無據（最高法院五十八年
    台上字第一四二一號判例意旨參照）。又按上訴人承租被上訴人之房屋，因上訴
    人店內失火焚毀其一部，雖為不爭之事實，然被上訴人請求上訴人賠償其損害，
    尚須證明上訴人係因重大過失而失火（最高法院二十六年上字第四六○號判例意
    旨參照）。
三、原告主張本件被告甲○○承租其所有之系爭房屋，因財務狀況不佳，且因投資股
    票失利，遭地下錢莊追討，為圖詐領保險金，故先以系爭建物及生財器具為標的
    ，向泰安公司、統一公司投保火災保險，嗣於八十七年十一月三十一日深夜至十
    二月一日凌晨三時許，至系爭建物內放火，以領取保險理賠金，致其受有損害等
    語。經查：
（一）系爭坐落新竹市○○路二○九號二層樓房屋，係被告甲○○於八十七年二月二
      十七日向原告承租，約定租期自八十七年三月六日起至八十八年六月五日止，
      被告吳芷昀為連帶保證人。系爭房屋於八十七年十一月三十一日夜間至十二月
      一日凌晨間遭燒燬等情，除據原告提出租賃契約一份為證，並經本院調閱上開
      刑事案卷查核屬實，且為兩造所不爭執，堪信為真實。
（二）本件依新竹市消防局出具之新竹市○○路二○九號火災原因調查報告書對於火
      災研判結果，認新竹市○○路二０九號畢卡索ＴＶＰＵＢ為起火戶，該ＰＵＢ
      內西面靠西北側桌面放置電視機附近為起火處；經清理起火處附近，並未發現
      有放置足以引起自燃之化學物品，該起火處附近桌面亦未發現有縱火劑之跡象
      ，故本件排除因化學物品自燃而引起火災之可能性，以縱火劑縱火之可能性亦
      小；而起火處附近放置電視機及飲水機，電視機已嚴重燒失，其後方鐵皮牆亦
      有明顯Ｖ字燒痕，且電源開關有跳脫之現象，故本件無法完全排除因電器設備
      故障引起火災之可能性；又該起火戶門窗並未有被外力破壞入侵之跡，但無法
      排除可能進入之人員（如員工等）遺留煙蒂或火種引燃可能性，且本件發生時
      正值深夜，平時現場有人在內睡覺，起火當天卻無人在場就寢，而當天未營業
      ，業者於二十三時至店內拜拜後，於二十四時離去至天天來釣蝦場釣蝦，亦與
      平常營業習慣有相違，是綜合以上各點，本案以起火點附近因人為故意遺留火
      種引發火災之可能性較大，有該調查報告書一紙可按（見台灣新竹地方法院檢
      察署八十八年度他字第二四號偵查卷第二至八頁），且為兩造所不爭執，是依
      該調查報告，本件火災之可能原因有二，一為因電器設備故障引起火災之可能
      性；一為起火點附近因人為故意遺留火種而引發火災。而製作前開報告書之新
      竹市消防局教育訓練課組長黃勝裕於台灣高等法院審理本件刑事案件時，亦到
      庭結證稱本案火災成因，經逐一過濾，僅上開二種可能性無法排除，其中可能
      故障起火之電器設備係指電視機，因依其個人鑑識火場之經驗，尚無此種起火
      原因，僅曾聽聞他人言及，故認此可能性極低，惟如電線短路，例遭小動物啃
      咬毀壞，仍有起火燃燒之可能，上開起火可能性兩相比較，自以人為縱火之可
      能性高，故而作成上開調查報告之研判意見，實則本案火災現場，於鑑驗時，
      並未發現人為縱火之可疑跡象，本案現場電視機插座並未發現有起火現象等語
      （見台灣高等法院八十八年度上訴字第四二五二號卷第二０頁背面、第二一頁
      正面），從而，該調查報告書之研判結果，顯尚不足據以認定本案火災必出於
      人為遺留火種，且係蓄意為之，更遑論使人產生係被告甲○○縱火之確信。且
      就證人之證詞觀之，電視機插座既未著火，則本案失火原因顯與被告甲○○使
      用電器設備當否無關，堪以認定。
（三）次查本案火災發生於八十七年十二月一日凌晨三時二十四分許，有火災出動觀
      察紀錄一紙為憑（見上開第二四號偵查卷第二一頁），而被告甲○○陳稱其前
      一日晚上至該ＰＵＢ，於十時許即離去前往釣蝦場與其女友即被告吳芷昀會合
      ，迄火災當日凌晨三點多始離開釣蝦場，並先行護送吳芷昀返家一節，核與被
      告吳芷昀於刑事案件偵查及本院刑事庭證述情節相符（見上開第二四號偵查卷
      各第一五頁正面、本院八十八年度訴字第一九五號卷第一二頁正、背面第四二
      頁正、背面），是被告甲○○於火災發生前約五小時，即離開畢卡索ＴＶＰＵ
      Ｂ，迄火災發生前後，始偕同被告吳芷昀自釣蝦場離開，並先行護送被告吳芷
      昀返家，則自被告甲○○當天行蹤觀之，苟其係於離去畢卡索ＴＶＰＵＢ之前
      縱火，自無延至翌日凌晨三時多始起火燃燒之可能，又苟其係於火災當日離開
      釣蝦場後，始前往縱火，然本案火災於當日凌晨三時二十四分經人報案，有上
      開觀察紀錄可憑，且縱火起火燃燒後，必經歷相當時間之焚燒始有遭人發現報
      案之可能，是被告縱火之時間，必早於當日火災報案之凌晨三時二十四分甚多
      ，核與被告吳芷昀所言當天其與被告甲○○係於三點多離開釣蝦場，並先行護
      送其返家等情不符，而被告吳芷昀雖係被告甲○○女友，惟其上開證言苟係臨
      訟串證，則其儘可稱與被告甲○○離開釣蝦場之時間係於火災發生後，俾達脫
      免被告甲○○縱火嫌疑之目的，乃其稱當日凌晨三點多，適與本案火災發生時
      間，難分先後，由此益徵其證言，應非勾串、迴護被告甲○○之詞，尚堪採信
      ，原告主張被告甲○○於案發時行蹤不明云云，即無足採。至於原告另主張畢
      卡索ＴＶＰＵＢ因營運不佳，積欠房租多時，屢經房東催討及被告甲○○於火
      災前加保火險，復於起火當日反常未營業等情，縱啟人被告甲○○預謀縱火，
      詐領保險金之疑竇，惟僅此殊不足據以推論，尤無從積極證明本案火災之發生
      ，係出於被告甲○○故意縱火所引起，原告之主張亦無足採。
（四）縱上可知，依上開證據顯未能證明被告甲○○係故意縱火，或被告甲○○就系
      爭房屋遭燒燬有何過失，此外，原告復未能提出積極之證據，證明被告甲○○
      確有故意縱火或因過失而引起系爭建物失火，故被告甲○○抗辯其就系爭建物
      遭燒燬無故意及過失之辯詞，尚屬可採。
四、原告既不能證明系爭其所有之建物遭焚燬，係因承租人即被告甲○○之故意或過
    失行為所致，從而，依據前述法律見解，原告起訴主張依民法第一百八十四條規
    定及租賃之法律關係，被告應連帶給付原告二百一十六萬一千五百元及自支付命
    令送達之翌日起至清償日止，按年息百分之五計算之利息，即無理由，應予駁回
    。
五、本件原告之訴為無理由，則其假執行之聲請失所附麗，爰併予駁回。
六、本件事證已臻明確，故原告就被告領取之保險金額多寡等爭執，亦與本件判決結
    果無涉，自無庸再逐一論述，併此敘明。
七、據上論結，本件原告之訴為無理由，依民事訴訟法第七十八條，判決如主文。
中　　　華　　　民　　　國　　九十一　　年　　　十　　　月　　　七　　　日
                                  臺灣新竹地方法院民事第二庭
~B法　　　官　滕治平
右為正本係照原本作成。
如對本判決上訴，須於判決送達後廿日內向本院提出上訴狀。
~B法院書記官　洪儷容
中　　　華　　　民　　　國　　九十一　　年　　　十　　　月　　　七　　　日
